臺灣宜蘭地方法院刑事判決　
110年度原易字第35號
公  訴  人  臺灣宜蘭地方檢察署檢察官
被      告  黃慧君



義務辯護人  楊德海律師
上列被告因業務侵占案件，經檢察官提起公訴（110年度偵字第6
891號），本院判決如下：
    主  文
黃慧君犯業務侵占罪，處有期徒刑肆月，如易科罰金，以新臺幣
壹仟元折算壹日。
    犯罪事實
一、黃慧君前任職於址設宜蘭縣○○鄉○○路0段000號之全家便利商
    店大同南山店擔任店員，受僱於店長劉弘明，為從事業務之
    人。詎其竟意圖為自己不法之所有，基於業務侵占之犯意，
    於民國110年6月26日22時54分許，利用其擔任店員而負責看
    管櫃檯及保管包裹之機會，領取其本人在蝦皮拍賣以貨到付
    款方式訂購之內含保健食品婕樂纖BOBO醬2盒、雪聚露1瓶、
    婕肌零1瓶、水光錠1盒之包裹(下稱本案包裹)後，未付款即
    將本案包裹攜離店內而侵占入己。嗣黃慧君向劉弘明稱其包
    裹遺失，經劉弘明盤點店內包裹及調閱店內監視器錄影畫面
    並報警處理，始悉上情。
二、案經劉弘明訴由宜蘭縣政府警察局三星分局報告臺灣宜蘭地
    方檢察署檢察官偵查起訴。
    理  由
壹、有罪部分
一、證據能力之說明：
(一)按被告以外之人於審判外之陳述，雖不符刑事訴訟法第159
    條之1至第159條之4規定，而經當事人於審判程序同意作為
    證據，法院審酌該言詞陳述或書面陳述作成時之情況，認為
    適當者，亦得為證據；當事人、代理人或辯護人於法院調查
    證據時，知有第159條第1項不得為證據之情形，而未於言詞
    辯論終結前聲明異議者，視為有前項之同意，刑事訴訟法第
    159條之5規定甚明。查本判決所引用之被告以外之人於審判
    外之供述證據，檢察官、被告黃慧君及辯護人對各該證據能
    力均不爭執(見本院卷第39頁)，且至言詞辯論終結前，均未
    聲明異議，本院審酌上開證據方法於製作時之情況，尚無違
    法不當，應認以之作為證據應屬適當。
(二)本案所引用之非供述證據，無證據證明係實施刑事訴訟程序
    之公務員違背法定程序所取得，亦無證據證明有何偽造、變
    造之情事，依刑事訴訟法第158條之4之反面解釋，自應認均
    具有證據能力，得作為證據，合先敘明。
二、認定犯罪事實所憑之證據及理由：
　　上揭犯罪事實，業據被告於警詢、檢察官偵訊及本院審理時
    均坦承不諱，核與證人即告訴人劉弘明於警詢、檢察官偵訊
    及本院審理時指述之情節相符，並有被告之自白書、贓物認
    領保管單、監視器影像畫面擷取照片4張、全家便利商店訂
    貨明細翻拍照片2張、扣案物照片2張在卷可稽，足認被告任
    意性之自白與事實相符，可以採信。是本件事證明確，被告
    犯行堪予認定，應予依法論科。
三、論罪科刑
(一)核被告所為，係犯刑法第336條第2項之業務侵占罪。雖辯護
    人為被告辯稱：刑法上侵占罪係侵占自己持有他人之物，本
    案被告雖尚未付款予全家便利商店，然本案包裹係被告向蝦
    皮下單，被告有所有權，全家便利商店僅係中間運送人，未
    取得本案包裹所有權。因本案收件人為被告，被告係侵占自
    己之物，而非他人之物，故與侵占罪要件不該當等語。然本
    案包裹雖係被告購買之商品，然本案包裹之出賣人係透過全
    家便利商店代收貨款之機制賣出本案包裹，在買受人即被告
    尚未付款前，其實際上尚未取得包裹之所有權。而被告既擔
    任全家便利商店之店員，而有銷售商品、保管店內代收付之
    包裹、收取款項等責任，其在包裹未經付款前，負有保管包
    裹之責任，足見被告所侵占之本案包裹，確屬其業務上所持
    有之物，而非其所有無訛。是被告未經付款而將本案包裹攜
    離店內而侵占入己，自屬業務侵占之行為，至為明確，辯護
    人所稱僅屬民事糾紛，容有誤會。
(二)又被告曾因公共危險案件，經臺灣臺北地方院以108年度原
    交簡字第74號判決判處有期徒刑3月確定，於109年10月11日
    執行完畢出監，有臺灣高等法院被告前案紀錄表1份在卷可
    稽，其受有期徒刑執行完畢後，5年以內故意再犯本件有期
    徒刑以上之罪，為累犯。然起訴書未提出相關證據佐證被告
    有依累犯加重其刑之必要，且公訴檢察官亦當庭表示因被告
    前案所犯罪質不同，不主張依累犯加重其刑，自無加重被告
    之刑之必要，附此敘明。
(三)按犯罪之情狀顯可憫恕，認科以最低度刑仍嫌過重者，得酌
    量減輕其刑，刑法第59條定有明文。又刑事審判旨在實現刑
    罰權之分配的正義，故法院對有罪被告之科刑，應符合罪刑
    相當之原則，使輕重得宜，罰當其罪，以契合社會之法律感
    情，此所以刑法第57條明定科刑時應審酌一切情狀，尤應注
    意該條所列10款事項以為科刑輕重之標準，並於同法第59條
    賦予法院以裁量權，如認犯罪之情狀可憫恕者，得酌量減輕
    其刑，俾使法院就個案之量刑，能斟酌至當。查本案被告所
    為業務侵占犯行，固應非難，惟其所侵占之物品係其於網路
    購買之物品，且業已歸還部分商品並賠償(詳後述)，衡酌其
    侵占物品價值非鉅，所犯情節尚屬輕微，又業務侵占罪之最
    輕法定本刑為有期徒刑6月，應屬法重而情輕，在客觀上足
    以引起一般人之同情，爰依刑法第59條規定酌減其刑。　　
(四)爰以行為人之責任為基礎，審酌被告除前揭構成累犯之部分
    外，尚有詐欺、公共危險等前案紀錄，有臺灣高等法院被告
    前案紀錄表1份在卷可稽，利用職務之便，未經付款侵占包
    裹，價值觀念偏差，所為應予非難，兼衡其犯罪之動機、目
    的、手段、所生危害、侵占物品之價值，暨被告於審理中自
    陳為大學畢業之智識程度、目前無業、小康之經濟狀況及犯
    後坦承犯行等一切情狀，量處如主文所示之刑，並諭知易科
    罰金之折算標準。
四、沒收
(一)按犯罪所得，屬於犯罪行為人者，沒收之。但有特別規定者
    ，依其規定；前2項之沒收，於全部或一部不能沒收或不宜
    執行沒收時，追徵其價額。犯罪所得已實際合法發還被害人
    者，不予宣告沒收或追徵。刑法第38條之1第1項、第3項及
    第5項分別定有明文。再按宣告前2條之沒收或追徵，有過苛
    之虞、欠缺刑法上之重要性、犯罪所得價值低微，或為維持
    受宣告人生活條件之必要者，得不宣告或酌減之，刑法第38
    條之2第2項亦有明文。
(二)經查，本件被告之犯罪所得即竊得之雪聚露1瓶及婕肌零1瓶
    ，已實際發還予告訴人保管，此有贓物認領保管單1份存卷
    可查，爰不予宣告沒收。至保健食品婕樂纖BOBO醬2盒及水
    光錠1盒，因被告已以新臺幣(下同)6,910元賠償全家便利商
    店股份有限公司之損失，有郵政匯票申請書1份在卷可稽(本
    院卷第145頁)，被告所賠償之金額，雖非刑法第38條之1第5
    項規定所指犯罪所得已實際合法「發還」被害人者，然參酌
    該條規定旨在保障被害人因犯罪所生之求償權，被告既已給
    付賠償予全家便利商店股份有限公司，此部分求償權已獲滿
    足，若再予宣告沒收或追徵該犯罪所得，將有過苛之虞，爰
    依刑法第38條之2第2項之規定，不予宣告沒收，附此敘明。
貳、不另為無罪諭知部分
一、公訴意旨略以：被告黃慧君於上開時、地，基於業務侵占之
    犯意，利用其擔任店員而負責看管櫃檯之機會，領取被害人
    程于茵所訂購內含麻辣雙寶3包、椒鹽老油條1包、麻辣老油
    條1包、特選刀削麵5入組1份之包裹(價值729元)，未付款即
    將上開物品攜離店內而侵占入己。因認被告犯刑法第336條
    第2項之業務侵占罪嫌云云。
二、按犯罪事實應依證據認定之，無證據不得認定犯罪事實；不
    能證明被告犯罪者，應諭知無罪之判決；刑事訴訟法第154
    條第2項、第301條第1項前段分別定有明文。再檢察官對於
    起訴之犯罪事實，應負提出證據及說服之實質舉證責任。倘
    其所提出之證據，不足為被告有罪之積極證明，或其指出證
    明之方法，無從說服法院以形成被告有罪之心證者，基於無
    罪推定之原則，自應為被告無罪判決之諭知。
三、公訴意旨認被告涉犯業務侵占罪嫌，無非係以被告於警詢及
    檢察官偵訊時之供述、告訴人劉弘明於於警詢及檢察官偵訊
    時之指訴、被告之自白書影本、指認犯罪嫌疑人紀錄表、贓
    物認領保管單、監視器影像畫面及照片等為其論據。訊據被
    告堅詞否認有何竊盜犯行，辯稱：我是幫楊琇敏代領包裹等
    語；辯護人則為被告辯稱：被害人程于茵包裹之體積、外觀
    均與監視器畫面不符，不能僅因被害人程于茵包裹遺失就推
    測是被告拿的等語。
四、經查：
(一)證人即告訴人劉弘明雖於警詢、檢察官偵訊及本院審理中證
    稱：110年7月5日21時32分許，被告稱她的網購商品不見，
    我調閱店内的監視錄影器畫面後發現，被告在110年6月26日
    22時54分許取走3件物品，1件為紫色包裝網購商品，另外2
    件為2盒紙箱，但於該時段内僅有1件520元取貨紀錄，我盤
    點了存放於店内的網購貨物，發現共遺失2件，金額分別為6
    ,910元和729元，根據電腦的紀錄還有當天監視器畫面，我
    才得知黃慧君是侵占她自己和被害人程于茵的網購商品等語
    ，並有監視器錄影畫面4張及全家便利商店訂貨明細翻拍照
    片2張在卷可參，然被告於審理中辯稱：我承認我有拿自己
    的包裹，但我沒有拿被害人程于茵的包裹，我是提早到的時
    候幫楊琇敏領包裹，請同事直接幫我刷包裹取貨等語。足見
    被告工作期間僅有一筆520元之取貨紀錄，然證人劉弘明亦
    稱被告通常是會提早10至15分鐘到，則於當日15時上班之被
    告，於交班前之14時44分許，請同事為其代領取友人之包裹
    ，尚屬合理，此有本院公務電話紀錄及被告打卡紀錄1份附
    卷可參。則依監視器錄影畫面所示，被告當日所取走之3件
    包裹，除被告所侵占價值6,910元及已付款520元之包裹外，
    第3件包裹究係被告為友人楊琇敏代領之0元包裹，或是被害
    人程于茵之包裹，因監視器錄影畫面僅有被告將3件包裹攜
    離店內之畫面，則監視器錄影畫面內之包裹是否即為被害人
    程于茵之包裹，尚屬可疑。且經本院當庭勘驗辯護人所提出
    ，購買與被害人程于茵相同品項物品之包裹，該紙箱包裝四
    面均印有「三五好友」之商標，是辯護人為被告辯稱監視器
    畫面內紙箱外包裝均無「三五好友」商標，足認被告所取走
    之包裹並非被害人程于茵之包裹，尚屬可採。
(二)雖檢察官認被告所述之內容與超商領取0元包裹規則不符，
    證人劉弘明亦於本院審理中證稱：到全家領取之貨物，要付
    款的不用看證件，不用付款的要看證件等語，然證人劉弘明
    於警詢中曾表示其他顧客對話中有主動透露曾經請被告協助
    領取貨物等情，是領取包裹雖有其查閱證件之規範，然如係
    店員領取，是否均有遵守規範或有便宜行事，尚非無疑，且
    被告於審理中亦陳稱：當時沒有看證件，只要是幫朋友，又
    是0元，我們都是直接幫忙刷等語，自不能遽予為被告不利
    之認定。且被害人程于茵之包裹於110年6月25日進貨後，至
    證人劉弘明於同年7月5日21時32分許查閱監視器影像畫面及
    盤點前，均未發現有遺失之情，是上開犯罪事實依檢察官所
    提出之證據，僅能證明被害人程于茵之包裹遺失，然是否確
    為被告所侵占，尚屬不能證明，客觀上尚未達到使通常一般
    之人均不致於有所懷疑，復無其他積極事證足認被告有何公
    訴意旨所指之犯行，揆諸前揭法條及判例意旨說明，自不能
    證明被告確有公訴人所指業務侵占之犯行。然此部分起訴意
    旨所述與前揭有罪部分乃具想像競合犯之裁判上一罪關係，
    爰不另為無罪之諭知。
據上論斷，應依刑事訴訟法第299條第1項前段，刑法第336條第2
項、第59條、第41條第1項前段，刑法施行法第1條之1第1項，判
決如主文。
本案經檢察官張立言提起公訴；檢察官劉憲英到庭執行職務。
中　　華　　民　　國　　111 　年　　7 　　月　　12　　日
                  刑事第三庭審判長法　官　許乃文        
　　　　　　　　　　　　　　　　　法  官  游欣怡
                                  法  官  劉芝毓
以上正本證明與原本無異。
如不服本判決應於收受送達後二十日內向本院提出上訴書狀，並
應敘述具體理由；其未敘述上訴理由者，應於上訴期間屆滿後二
十日內向本院補提理由書(均須按他造當事人之人數附繕本)「切
勿逕送上級法院」。
                                  書記官  蕭亦倫
中　　華　　民　　國　　111 　年　　7 　　月　　12　　日
附錄本案論罪科刑法條：
中華民國刑法第336條
對於公務上或因公益所持有之物，犯前條第一項之罪者，處一年
以上七年以下有期徒刑，得併科十五萬元以下罰金。
對於業務上所持有之物，犯前條第一項之罪者，處六月以上五年
以下有期徒刑，得併科九萬元以下罰金。
前二項之未遂犯罰之。